臺灣高雄地方法院民事判決　　　　　　　96年度訴字第1343號
原　　　告　　華南商業銀行股份有限公司
法定代理人　　乙○○
訴訟代理人　　己○○
　　　　　　　甲○○
被　　　告　　戊○○
兼訴訟代理人　丙○○
上二人共同
訴訟代理人　　黃呈祿律師
上列當事人間請求撤銷贈與等事件，本院於民國96年10月25日言
詞辯論終結，判決如下：
    主      文
被告戊○○、丙○○間於民國九十五年八月九日就如附表所示土
地所為之夫妻贈與行為及所有權移轉行為，均應予撤銷。
被告戊○○應將台南縣佳里地政事務所於民國九十五年八月九日
以佳地字第○七八五一○號收件就如附表所示土地所為之所有權
移轉登記予以塗銷。
訴訟費用由被告負擔。
    事實及理由
一、原告起訴主張：緣被告戊○○積欠原告新臺幣（下同）1,05
    9,715 元及自民國76年5 月7 日起至清償日止按年息8.75%
    計算之利息及違約金未清償。原告於94年9 月26日就被告戊○○所有如附表所示土地（下稱系爭土地）向臺灣台南地方
    法院（下稱執行法院）聲請強制執行，於94年10月3 日經執
    行法院為查封登記，因無人應買，乃於95年6 月20日塗銷查
    封登記。詎被告戊○○旋於95年8 月9 日，將其所有系爭土
    地贈與其妻即被告丙○○並辦理所有權移轉登記完畢。被告
    間就系爭土地之無償行為顯有害於原告債權之受償，爰依民
    法第244 條第1 項、第4 項規定提起本訴等情，並聲明：
    (1)被告戊○○、丙○○間於民國95年8 月9 日就如附表所示
      土地所為之贈與行為及所有權移轉行為，均應予撤銷。(2)
      被告戊○○應將台南縣佳里地政事務所於民國95年8 月9
      日以佳地字第078510號收件就如附表所示土地所為之所有
      權移轉登記予以塗銷。
二、被告則以：系爭土地係被告丙○○於88年7 月21日經訴外人
    詹茂在之介紹向訴外人丁○○所購買，因被告丙○○無自耕
    能力證明，且其住居於高雄市，依當時法令無法移轉登記於
    其名下，故將系爭土地信託登記在設籍台南縣學甲鎮紅茄里
    1 鄰紅茄8 號之訴外人郭王彩雲名下，嗣因訴外人郭王彩雲
    不願借名登記，乃於89年8 月9 日再借用設籍於同址之被告
    戊○○名義，將系爭土地信託登記在被告戊○○名下，迄於
    95年8 月9 日，被告丙○○雖以夫妻贈與為原因，將登記在
    戊○○名下之系爭土地土地移轉登記於己名下所有，實為終
    止信託關係，取回自己出資購買之土地。而系爭土地實際上
    既為被告丙○○所有，而非被告戊○○贈與被告丙○○，即
    無損及原告之債權等語抗辯，並聲明：原告之訴駁回。
三、按債務人所為之無償行為，有害及債權者，債權人得聲請法
    院撤銷之。債權人聲請法院撤銷時，得並聲請命受益人或轉
    得人回復原狀。前述撤銷權，自債權人知有撤銷原因時起，
    1 年間不行使，或自行為時起經過10年而消滅，民法第244
    條第1 項、第4 項前段、第245 條分別定有明文。經查：被
    告丙○○係於95年月9 日以夫妻贈與為原因將系爭土地移轉
    登記為被告戊○○所有，有原告提出之系爭土地謄本等在卷
    可按，而原告於96年4 月20日提起本件撤銷之訴，自未逾民
    法第245 條所定之除斥期間，合先敘明。
四、兩造不爭執事項如下，並臺灣台南地方法院95年6 月16日南
    院慧94執字第38076 號債權憑證、囑託塗銷查封登記書、系
    爭土地登記謄本、被告間之土地登記申請書為證（見本院卷
    第9 至15頁、第29至45頁）：
    ）：
  (一)被告戊○○積欠原告1,05 9,715元及自民國76年5 月7 日起
    至清償日止按年息8.75% 計算之利息及違約金未清償，前經
    原告以本院（78）高隴民證78執3350字第11094 號債權憑證
    為執行名義後，於94年9 月26日就系爭土地向執行法院聲請
    強制執行，於94年10月3 日為查封登記，嗣因拍賣無人應賣
    ，經執行法院於95年6 月20日塗銷查封登記。
  (二)被告戊○○於95年8 月9 日，將系爭土地以夫妻贈與為原因
    移轉所有權登記予被告丙○○，並由台南縣佳里地政事務所
    於同日辦理登記完畢。
五、兩造之爭點厥為：(一)附表所示土地是否為被告丙○○所有，
    而借名登記在訴外人郭王彩雲名下？嗣又借名登記在被告戊○○名下？(二)原告依民法第244 條規定，請求撤銷被告間就
    系爭土地之贈與及所有權移轉行為，有無理由？茲就本院判
    斷論述如下：
  (一)系爭土地是否為被告丙○○所有，而借名登記在訴外人郭王
    彩雲名下？嗣又借名登記在被告戊○○名下？
  1.按當事人主張有利於己之事實者，就其事實有舉證之責任，
    民事訴訟法第277 條前段定有明文。原告對於自己主張之事
    實已盡證明之責後，被告對其主張，如抗辯其不實並提出反
    對之主張者，則被告對其反對之主張，亦應負證明之責，此
    為舉證責任分擔之原則（參照最高法院18年上字第2855號判
    例）。次按表意人與相對人通謀而為虛偽意思表示者，其意
    思表示無效。但不得以其無效對抗善意第三人。虛偽意思表
    示，隱藏他項法律行為者，適用關於該項法律行為之規定，
    民法第87條固定有明文。是否隱藏他項法律行為，亦須由當
    事人予以主張，法院始得加以審究。又當事人就其有利於己
    之事實，應負舉證之責。是主張隱藏有他項法律行為之人，
    自應就此利己之事實，負舉證責任（參照最高法院85年度台
    上字第2114號判決）。
  2.經查，被告丙○○辯稱其於88年9 月間出資向訴外人丁○○
    購買系爭土地，並借名登記在訴外人郭王彩雲名下乙情，業
    據系爭土地買賣介紹人詹茂在於本院審理中具結證稱：丙○○係伊姊姊之好友，丙○○有說要買2 分以上的農地，供她
    和戊○○辦理農民保險，伊就介紹丙○○向丁○○買系爭土
    地，因丙○○無自耕農身分，便將土地借名登記在伊大嫂郭
    王彩雲名下等語（見本院卷第58、59頁），核與證人郭王彩
    雲於本院審理中具結證稱：丙○○說土地要登記在其名下，
    待將來要辦理農民保險時再過戶到丙○○名下等語（見本院
    卷第60頁），大致相符，參以89年1 月26日修正前土地法第
    30條第1 項規定，私有農地所有權之移轉，其承受人以能自
    耕者為限，顯見前開證人證稱系爭土地為丙○○買受，因其
    無自耕農身分而借名登記在郭王彩雲名下，應屬真實，堪以
    採信。再者，系爭土地之不動產買賣契約書上之承買人確為
    被告丙○○，且丁○○出具之系爭土地買賣價金收據及讓渡
    書亦均載明被告丙○○為土地買受人，此有不動產買賣契約
    書及收據在卷可憑（見本院卷第60、11 2頁），而上開文書
    紙張均已泛黃，並非新穎，業經本院當庭堪驗上開文書原本
    無誤，有勘驗筆錄在卷可稽（見本院卷第109 頁），益徵系
    爭土地確係被告丙○○出資購買而借名登記在訴外人郭王彩
    雲名下無訛。雖證人詹茂在證稱：當時丙○○有介紹稱戊○○是其先生，買地是其2 人要辦農民保險使用等語（見本院
    卷第59頁），惟被告2 人縱令關係密切，然亦不得據此認定
    爭土地係被告戊○○所出資購買。是原告主張系爭土地係由
    被告戊○○出資購買而借名登記在訴外人郭王彩雲名下云云
    ，即無足取。
  3.被告丙○○又辯稱：因郭王彩雲不願再借名登記，且因法令
    規定，無法移轉登記於其名下，故於89年8 月9 日再借用戊○○名義，將系爭土地登記在戊○○名下，並非將系爭土地
    贈與戊○○，迄於95年8 月9 日戊○○以夫妻贈與之名義將
    系爭土地移轉登記在其名下，實為終止借名關係云云。然查
    ，89年1 月26日修正公布之土地法已將私有農地所有權之移
    轉，其承受人以能自耕者為限之規定刪除，業如前述，是被
    告丙○○辯稱因法令規定而無法移轉登記在其名下，方借名
    登記在戊○○名下云云，顯與事實不符，要難採信。被告丙○○固再辯稱：因戊○○要辦理農民保險，故將系爭土地登
    記在其名下云云，證人郭王彩雲亦證稱：丙○○說日後要辦
    理農保要將土地過戶回去，但她過戶到何人名下，伊不知道
    等語（見本院卷第60頁）。惟查，被告戊○○於系爭土地過
    戶至其名下迄今，始終未申辦農民保險，業經本院依職權向
    台南縣學甲鎮農會函查無訛，有該農會960 年70月17日學農
    保字第9221號函文在卷可憑（見本院卷第105 頁），並為被
    告所不爭執（見本院卷第108 頁），顯見被告丙○○前開所
    辯，亦與事實不符，要難採信。是被告丙○○於89年9 月8
    日將借名登記在訴外人郭王彩雲名下之系爭土地以買賣為原
    因移轉登記在被告戊○○名下之移轉行為隱藏有借名登記之
    法律關係，而非贈與關係之抗辯，即無足取。再者，系爭土
    地於94年10月3 日經被告戊○○之債務人向執行法院為查封
    拍賣時，被告2 人均未曾對此表示異議，為兩造所不爭執（
    見本院卷第86頁），由此可見系爭土地確係被告丙○○以買
    賣為原因隱藏贈與之法律行為，將該土地贈與被告戊○○所
    有，渠2 人方於該土地遭強制執行時，未聲明異議至明。準
    此，被告抗辯系爭土地為被告丙○○所有而借名登記在被告
    戊○○名下，渠等於95年8 月9 日之夫妻贈與行為隱藏有終
    止借名之法律關係云云，即屬無據，要無足取。
  (二)原告依民法第244 條規定，請求撤銷被告間就系爭土地之贈
    與及所有權移轉行為，有無理由？
    按債務人所為之無償行為，有害及債權者，債權人得聲請法
    院撤銷之；債權人聲請法院撤銷時，得並聲請命受益人或轉
    得人回復原狀，民法第244 條第1 項、第4 項前段分別定有
    明文。查原告主張被告戊○○積欠其1,05 9,715元及自民國
    76年5 月7 日起至清償日止按年息8.75% 計算之利息及違約
    金未清償，前經原告以本院（78）高隴民證78執3350字第11
    094 號債權憑證為執行名義後，於94年9 月26日聲請強制執
    行被告戊○○所有之土地，經執行法院以94年度執速字第
    38076 號執行事件拍賣後無人應買，而取得債權憑證，，業
    據原告提出債權憑證、囑託塗銷查封登記書為證（見本院卷
    第9 至11頁，且為被告所不爭執，自堪信為真實。又經本院
    依職權調閱被告戊○○之財產所得，其名下無任何財產，此
    有稅務電子閘門財產所得調件明細表可參。準此，被告戊○○既積欠原告，而其無任何財產，顯不足以清償原告之上開
    債權，故被告2 人就系爭土地所為之無償贈與行為顯已損害
    原告之債權。是以，原告基於債權人之地位，主張行使民法
    第244 條之撤銷權，請求將被告間就系爭土地所為之贈與行
    為及所有權移轉行為撤銷，並命被告丙○○將上開所有權移
    轉登記予以塗銷，自屬有據。
六、綜上所述，原告本於民法第244 條第1 項及第4 項前段之規
    定，請求撤銷被告戊○○、丙○○間就系爭土地所為之夫妻
    贈與行為與所有權移轉行為，及被告戊○○應將系爭土地之
    所有權移轉登記予以塗銷，均有理由，應予准許。
七、本件事證已臻明確，兩造其餘攻擊防禦方法，經核與判決結
    果不生影響，爰不逐一論述，附此敘明。
八、據上論結，本件原告之訴為有理由，依民事訴訟法第78條、
    第85條第1 項前段，判決如主文。
中　　華　　民　　國　　96　　年　　11　　月　 　8 　日
                  民事第一庭  法　官  廖純卿
正本係照原本作成。
如不服本判決，應於送達後20日內，向本院提出上訴狀並表明上
訴理由，如於本判決宣示後送達前提起上訴者，應於判決送達後
10日內補提上訴理由書（須附繕本）。
中　　華　　民　　國　　96　　年　　11　　月　   8　 日
                              書記官　洪嘉慧
附表：
┌──┬─────────────────────┬──────────┬────┐
│編號│　土　　地　　坐　　落　　　　　　　　　  │　面　　　　積　    │應有部分│
├──┼─────────────────────┼──────────┼────┤
│ (一) │台南縣學甲鎮○○○○段第二六二之一地號    │一百四十五平方公尺  │全　　部│
│    │　                                        │                    │        │
├──┼─────────────────────┼──────────┼────┤
│ (二) │台南縣學甲鎮○○○○段第二六二之五地號　  │七百十一平方公尺　  │全    部│
│    │                                          │                    │        │
├──┼─────────────────────┼──────────┼────┤
│ (三) │台南縣學甲鎮○○○○段第二六二之一○地號  │二千八百零一平方公尺│全    部│
├──┼─────────────────────┼──────────┼────┤
│ (四) │台南縣學甲鎮○○○○段第二六二之一七地號  │二十一平方公尺　    │全　　部│
└──┴─────────────────────┴──────────┴────┘
